【裁判字號】    99,消債清,21
【裁判日期】    990813
【裁判案由】    清算程序
【裁判全文】
臺灣嘉義地方法院民事裁定            99年度消債清字第21號
聲  請  人  甲○○
上列當事人因消費者債務清理事件聲請清算，本院裁定如下：
    主    文
聲請駁回。
聲請費用新台幣壹仟元由聲請人負擔。
    理    由
一、本件聲請意旨略以：聲請人積欠台新國際商業銀行股份有限
    公司（下稱台新銀行）、國泰世華銀行股份有限公司、台北
    富邦銀行股份有限公司、花旗（台灣）銀行股份有限公司、
    匯豐（台灣）商業銀行股份有限公司、陽信銀行股份有限公
    司、萬泰商業銀行股份有限公司、澳盛銀行股份有限公司（
    原荷商荷蘭銀行股份有限公司）、臺灣新光商業銀行股份有
    限公司、聯邦銀行股份有限公司、玉山銀行股份有限公司等
    債權人信用卡及現金卡債務共計新臺幣（下同）1,304,515
    元，因有不能清償之情事，故以存證信函通知最大債權銀行
    台新銀行請求協商，但於通知1 個月後未獲共同協商債務清
    償方案而不成立。其無擔保或無優先權之債務總額未逾1,20
    0 萬元，復未經法院裁定開始清算程序或宣告破產，為此聲
    請清算等語。
二、按債務人不能清償債務或有不能清償之虞者，得依本條例所
    定更生或清算程序，清理其債務；債務人對於金融機構因消
    費借貸、自用住宅借款、信用卡或現金卡契約而負債務，在
    聲請更生或清算前，應提出債權人清冊，以書面向最大債權
    金融機構請求協商債務清償方案，並表明共同協商之意旨，
    消費者債務清理條例（下稱消債條例）第3 條、第151 條第
    1 項分別定有明文。又消債條例第151 條第1 項所規定之前
    置協商程序，其立法理由揭示：「債務人受法院裁定開始更
    生或清算程序者，其生活、資格、權利等均將受限制，該等
    程序係債務清理之最後手段，於債務人無法與債權人協商時
    ，始適用更生程序或清算程序清理其債務。債務人對於金融
    機構因消費借貸、自用住宅借款、信用卡或現金卡契約而負
    債務，其法律關係較單純明確，金融機構並已訂有債務協商
    機制，如能協商成立，債務人或不須依本條例聲請更生或清
    算，可疏減法院負擔，有效分配司法資源。為使債務人得自
    主解決其債務，爰設本條，明定債務人對於金融機構因消費
    借貸、自用住宅借款、信用卡或現金卡契約而負債務之情形
    ，採行協商前置主義，債務人於聲請更生或清算前，應先行
    提出債權人清冊，以書面向其最大債權金融機構請求協商債
    務清償方案並表明共同協商之意旨」，核其立法目的，係為
    使債務人與多數債權人間能自主解決其債務，以疏減法院負
    擔，有效分配司法資源，遂採行協商前置主義，故債務人自
    應確實經此協商程序，始能聲請更生或清算。準此，債務人
    與債權人於進行協商程序時，如一造當事人消極未盡相關協
    商義務，或實際上並無成立協商真意，即難謂已踐履本條例
    第15 1條規定之前置協商程序。
三、經查：
(一)、按中華民國銀行商業同業公會全國聯合會為辦理消費者債務
    清理條例第151 條第1 項所定之前置協商程序，制訂「金融
    機構辦理消費者債務清理條例前置協商作業準則」，依該準
    則第三章第二節各款之規定，債務人於向最大債權銀行申請
    協商時，應提出銀行公會訂頒之前置協商申請書、債務人身
    分證正反面影本、前置協商申請人財產及收支狀況說明書、
    債權人清冊、各地國稅局核發之近1 個月內財產資料及最近
    2 個年度之綜合所得資料清單、近3 個月之薪資證明文件（
    薪資單正本或薪轉存摺影本）、勞工保險被保險人投保資料
    表及明細正本（向各地勞保局申請）等文件，此為債務人請
    求前置協商之制式程式，若未具備，尚難認為已竭誠申請債
    務協商。
(二)、本院依職權函詢台新銀行聲請人是否曾向其依消費者債務清
    理條例之規定聲請前置協商，經台新銀行函覆略以：聲請人
    曾於民國99年2 月2 日向該行聲請協商，惟其所提出之「98
    年12月24日財團法人聯合徵信中心債務清理條例前置協商專
    用債權人清冊」，距聲請協商日已逾1 個月以上，不符合必
    要申請文件之規定，且聲請人亦未一併提出每月薪資單明細
    、房屋租賃契約、受扶養人財產及所得資料等文件，嗣該行
    發函通知聲請人於同年月12日前補齊相關文件，俾利受理協
    商之請求，詎聲請人於同年月11日通知該行目前人在台中未
    能提出所需文件，允諾將儘快補齊，至同年月22日聲請人再
    致電台新銀行表示仍未補齊所需文件，並稱另考慮個別與銀
    行協商，若之後有需要，將再重新遞件申請前置協商，迄至
    今日聲請人均未再向其提出申請等語，此有台新國際商業銀
    行台新債協99法字第111146號函1 份在卷可稽，而台新銀行
    為國內知名大型銀行，諒無欺枉、編造虛偽事實之虞，且亦
    據其提出消費者債務清理條例債務人向最大債權金融機構辦
    理前置協商申請書1 紙、98年12月24日財團法人聯合徵信中
    心債務清理條例前置協商專用債權人清冊1 份、聲請人身分
    證正反面影本1 紙、前置協商申請人財產及收支狀況說明書
    1 份、全國財產稅總歸戶財產查詢清單1 紙、嘉義市政府稅
    務局97年度綜合所得稅各類所得資料清單2 紙、勞工保險被
    保險人投保資料表2 紙、聲請人戶口名簿1 紙附卷可考，堪
    信台新銀行之函覆內容為真，是足認聲請人消極未盡相關協
    商義務、行為反覆不定，未有竭誠申請債務協之真意。
(三)、本件聲請人雖稱其曾向最大債權銀行即台新銀行寄發存證信
    函請求協商，但於1 個月後未獲共同協商債務清償方案而不
    成立云云。惟查，聲請人僅提出99年6 月17日嘉義北社郵局
    第000175號存證信函，並未提出最大債權銀行即台新銀行所
    開具之協商不成立證明書，再參以台新銀行上開函覆稱聲請
    人於99年2 月22日至今未曾請求協商，則台新銀行是否確已
    知悉聲請人申請協商之意思表示，並如聲請人所稱有協商不
    成立等情，殊難認定；又依前開存證信函內容可知聲請人僅
    提出債權人清冊影本，其他「金融機構辦理消費者債務清理
    條例前置協商作業準則」所規定協商必要文件均付之闕如，
    聲請人既曾於99年2 月2 日向台新銀行請求協商，當無不知
    協商應備齊何種文件之理，竟於99年6 月17日以存證信函檢
    附債權人清冊即欲請求協商，形同未提出協商之申請，其無
    協商之真意甚明，難謂已盡申請協商之最大真摯努力，揆諸
    前揭立法理由之說明，聲請人未踐履消債條例第151 條規定
    之前置協商程序甚明。
四、綜上所述，本件聲請人既無參與協商之真意，難謂已踐履消
    債條例第151 條第1 項之規定，其逕為本件清算聲請，顯係
    違背消債條例之立法意旨，應屬聲請清算之要件不備，且上
    開欠缺又屬無從補正，依消債條例第8 條規定，自應駁回其
    聲請，爰裁定如主文。
中    華    民    國    99    年    8     月    13    日
                  民事第三庭法  官  洪嘉蘭
上為正本係照原本作成。
如不服本裁定，應於裁定送達後10日內，以書狀向本院提出抗告
，並繳納抗告費新臺幣1千元。
中    華    民    國    99    年    8     月    13    日
                            書記官  陳見明

司法院資訊處製作；財團法人民間司法改革基金會備份。
